【裁判字號】    98,交聲,1174
【裁判日期】    980828
【裁判案由】    聲明異議
【裁判全文】
臺灣彰化地方法院交通事件裁定        98年度交聲字第1174號
移送機關即
原處分機關  交通部公路總局臺中區監理所彰化監理站
異  議  人
即受處分人  甲○○
上列異議人即受處分人因違反道路交通管理處罰條例案件，對於
交通部公路總局臺中區監理所彰化監理站98年6月3日彰監四字第
裁64-RB0000000號處分不服，聲明異議，本院裁定如下：
主    文
原處分撤銷。
甲○○不罰。
    理    由
一、原處分機關略以：異議人即受處分人（下稱異議人）甲○○
    所有之8Q－4575號自用一般小客車，由駕駛人董乃慶懸掛號
    碼611－ET號之車牌，於民國97年10月25日17時40分許，行
    經湖海路時，因「使用他車牌照行駛」之違規，為基隆市警
    察局第四分局警員以基警交字第RB0000000號違規通知單當
    場舉發，爰依道路交通管理處罰條例第12條第1項第5款及第
    2 項規定，裁處罰鍰新臺幣（下同）10,800元，並牌照吊銷
    ，於法並無不合等語。
二、聲明意旨略以：伊因經濟出問題才去當舖借錢，因無法繳納
    利息，系爭車輛即因流當而遭當舖售予他人，尚未辦理過戶
    ，異議人於交通違規時確非駕駛人，實另有可歸責之人，故
    先受領裁決書，並依法提出異議等語。
三、按法院受理交通事件，準用刑事訴訟法之規定，道路交通管
    理處罰條例第89條前段定有明文，又按聲明異議案件之處理
    ，除準用刑事訴訟法有關規定外，依道路交通案件處理辦法
    之規定處理之，道路交通案件處理辦法第4條第1項亦有明文
    。上開條例給予當事人申辯及提出證據之機會，符合正當法
    律程序，與憲法第16條保障人民訴訟權之意旨並無抵觸，亦
    有釋字第418號解釋可參。次按犯罪事實應依證據認定之，
    無證據不得認定犯罪事實，刑事訴訟法第154條第2項亦有明
    文。是以法院於審理行為人違反道路交通管理處罰條例案件
    ，當踐行完畢調查證據之程序後，為事實之認定，如就原處
    分機關所認定之行為人違規之事實仍有合理之訴訟上懷疑，
    而無法百分之百確信行為人確有該當於道路交通管理處罰條
    例各該處罰條文之構成要件事實時，此際即應依訴訟上之待
    證事實「倘有懷疑，則從被告之利益作解釋」之證據法則，
    作對受處分人有利之認定。
四、按汽車牌照借供他車使用或使用他車牌照行駛者，處汽車所
    有人3,600元以上10,800元以下罰鍰，並禁止其行駛；且牌
    照、號牌吊銷之，道路交通管理處罰條例第12條第1項第5款
    、第2項後段分別定有明文。又道路交通管理處罰條例之立
    法目的乃為加強道路交通管理，維護交通秩序，確保交通安
    全，其本質在維持行政上之秩序，達成國家維持交通秩序之
    行政目的，因而，對於違反本條例所規定行政上義務之行為
    人科處制裁，其性質上屬於行政秩序罰，準此，其處罰對象
    必限於違反行政上義務之人，倘非違反行政上義務之行為人
    ，則無受行政秩序罰之理由。又道路交通管理處罰條例第85
    條第1 項固規定：「本條例之處罰，受舉發違反道路交通管
    理事件之受處罰人，認為受舉發之違規行為應歸責他人者，
    應於舉發違反道路交通管理事件通知單應到案日期前，檢附
    相關證據及應歸責人相關證明文件，向處罰機關告知應歸責
    人，處罰機關應即另行通知應歸責人到案依法處理，逾期未
    依規定辦理者，仍依本條例各該違反條款規定處罰。」惟此
    規定，應無排除該應歸責人，於自行向處罰機關陳明為違規
    行為人後，原受舉發之受處罰人亦得免責之適用。何況，受
    舉發違反道路交通管理事件之受處罰人，雖未及於應到案日
    期前向處罰機關告知應歸責人，然其於應到案日期後，以違
    規行為應歸責他人為由，檢附相關證據及應歸責人相關證明
    文件，向法院聲明異議，此時因道路交通管理處罰條例第85
    條第1項並未規定，受舉發之受處罰人逾此期間陳明應歸責
    人，將生失權之效果，是法院仍應依相關證據予以認定，不
    得遽而駁回其異議（臺灣高等法院暨所屬法院97年法律座談
    會刑事類提案第41號研討結論參照）。
五、經查，異議人甲○○稱已於96年7月4日將上開車輛典當、並
    非該車使用人之事實，經本院調閱本院97年度交聲字第1336
    號異議人甲○○交通聲明異議之刑事卷宗，異議人確實因於
    96年間將車牌號碼8Q－4575號之自用一般小客車典當予長江
    當舖，此有本院97年度交聲字第1336號刑事卷宗、判決等件
    附卷可稽，堪信異議人稱已於96年間將上開車輛典當而非使
    用人等情係屬事實。又上開車輛於97年10月25日因行經湖海
    路違規而遭基隆市警察局第四分局員警掣單舉發，其違規通
    知單上記載之駕駛人為董乃慶，亦經董乃慶親筆簽收，此有
    基警交字第RB0000000號舉發違反道路交通管理事件通知單1
    紙在卷可憑，可知本件案發時之駕駛人係董乃慶，又無其他
    積極證據可顯示異議人所言虛假，堪信異議人所言並非子虛
    ，難認異議人有何使用他車牌照行駛之違規行為可言，揆諸
    前揭法條意旨，本件雖係關於車輛所有人之處罰，但本件違
    規行為並不可歸責於異議人，原處分機關未予詳查，遽以車
    輛所有人即異議人甲○○為裁罰對象，尚有未洽。
六、本件如上所述，既然異議人並非系爭違規行為之駕駛人，且
    實際之駕駛人為董乃慶一情，亦甚明確，此時自不得再將該
    違規責任轉嫁於異議人。原處分機關未審酌及此，遽依道路
    交通管理處罰條例第12條第1項第5款、第12條第2項規定，
    對異議人裁處罰鍰10,800元及牌照吊銷之處分，於法尚有未
    洽。是異議人之本件異議，為有理由，應由本院將原處分撤
    銷，改諭知異議人不罰。至於董乃慶所涉之交通違規行為，
    應由原處分機關本於權責，另為妥適之處理，併此敘明。
據上論斷，應依道路交通管理處罰條例第87條第2 項，道路交通
案件處理辦法第20條，裁定如主文。
中    華    民    國    98     年    8    月    28    日
                  交通法庭            法  官   吳俊螢
以上正本證明與原本無異
如不服本裁定，應於裁定送達後五日內向本院提出抗告狀 (須附
繕本 )。
中    華    民    國    98     年    8    月    28    日
                                      書記官  林怡吟


司法院資訊處製作；財團法人民間司法改革基金會備份。
